【裁判字號】    99,交易更,3
【裁判日期】    991124
【裁判案由】    過失重傷害
【裁判全文】
臺灣屏東地方法院刑事判決             99年度交易更字第3號
公  訴  人  臺灣屏東地方法院檢察署檢察官
被      告  江秋良
義務辯護人  莊進祥  律師
上列被告因業務過失重傷害案件，經檢察官提起公訴（98年度偵
字第847 號），本院於民國99年3 月15日以99年度交易字第19號
判決後，經臺灣屏東地方法院檢察署檢察官提起上訴，經臺灣高
等法院高雄分院以99年度交上易字第50號撤銷原判決發回更審，
，本院判決如下：
    主  文
江秋良犯業務過失傷害致人重傷罪，處有期徒刑陸月，如易科罰
金，以新臺幣壹仟元折算壹日。
    事  實
一、江秋良係址設屏東縣屏東市○○里○○路161 號「屏東縣私
    立慈輝老人養護中心」（下稱慈輝養護中心）之司機，為從
    事駕駛業務之人。江秋良於民國97年11月24日下午1 時35分
    許，駕駛車牌號碼D6-9970 號自用小貨車，沿屏東縣屏東市
    ○○路，由西往東方向行駛，行經該路與歸仁路之交岔路口
    時，理應注意車前狀況，並隨時採取必要之安全措拖，且駛
    至交岔路口，其行進應遵守燈光號誌之指示，而依當時天候
    晴、路面乾燥、無缺陷、無障礙物，且視距良好，並無不能
    注意之情事，竟疏未注意及此，停等紅燈時未等紅燈轉換成
    綠燈即貿然前進，而闖越紅燈進入上開交岔路口，適有方連
    泰騎乘車牌號碼WLK-882 號輕型機車，沿屏東縣屏東市○○
    路，由南往北方向行駛，亦疏未注意機車左轉應兩段式左轉
    ，而穿越該交岔路口行進中欲左轉民生路，江秋良見狀煞車
    不及，致其所駕駛自用小貨車車頭撞及方連泰所騎乘機車之
    左側車身，方連泰因而人車倒地，受有頭部外傷、顱內出血
    、左下腰部挫傷等傷害，經送醫救護後仍有腦外傷致腦皮質
    挫傷，伴有長時間意識喪失，於身體及健康受有重大難治之
    重傷害。江秋良於肇事後，在未經有偵查權之機關或公務員
    發覺為犯嫌前，即向到場處理車禍之警員張宗景自首，陳明
    其為肇事者及肇事經過，並願接受裁判。
二、案經檢察官指定方連泰之子方永評代行告訴暨屏東縣政府警
    察局屏東分局報請臺灣屏東地方法院檢察署檢察官偵查起訴
    。
    理  由
壹、程序方面：
一、按被告以外之人於審判外之言詞或書面陳述，除法律有規定
    者外，不得作為證據；又被告以外之人於審判外之陳述，雖
    不符前4 條之規定，而經當事人於審判程序同意作為證據，
    法院審酌該言詞陳述或書面陳述作成時之情況，認為適當者
    ，亦得為證據。當事人、代理人或辯護人於法院調查證據時
    ，知有第159 條第1 項不得為證據之情形，而未於言詞辯論
    終結前聲明異議者，視為有前項之同意，刑事訴訟法第159
    條第1 項、第159 條之5 分別定有明文。立法意旨在於傳聞
    證據未經當事人之反對詰問得以核實，原則上先予排除。惟
    若當事人已放棄反對詰問權，於審判程序中表明同意該等傳
    聞證據可作為證據；或於言前辯論終結前未聲明異議，基於
    尊重當事人對傳聞證據之處分權，及證據資料愈豐富，愈有
    助於真實發見之理念，且強化言詞辯論主義，使訴訟程序得
    以順暢進行，上開傳聞證據亦均具有證據能力。本件代行告
    訴人方永評於警詢之供述，辯護人於本院審理時爭執其證據
    能力，故依上開規定不得為證據。按被告以外之人於偵查中
    向檢察官所為之陳述，除顯有不可信之情況者外，得為證據
    刑事訴訟法第159 條之1 第2 項定有明文，本件證人王秀絮
    及方芳君偵查中之證述，並無顯不可信之情況，故依上開規
    定得為證據。又屏東縣政府警察局交通隊道路交通事故談話
    紀錄表係被告江秋良於警詢所為供述，並非被告以外之人於
    審判外之陳述，非屬傳聞證據，故依上開規定得為證據。其
    餘卷內證據之證據能力被告均不爭執，依上開規定，視為當
    事人同意作為證據，本院復斟酌該等證據並非違法取得，亦
    無證明力明顯過低之情形，以之作為證據，應屬適當。是該
    等證據均得為本件裁判基礎之證據資料，而具證據能力。
二、按犯罪之被害人得為告訴；被害人之配偶得獨立告訴，刑事
    訴訟法第232 條、第233 條第1 項分別定有明文。又得為告
    訴之人有數人，其一人遲誤期間者，其效力不及於他人，同
    法第237 條第2 項亦定有明文。本件被害人方連泰騎乘之機
    車於97年11月24日下午1 時35分許遭被告之小貨車撞傷，致
    被害人受有頭部外傷，顱內出血、左下腰部挫傷等傷害，經
    送往邱外科醫院診治後，受有腦外傷致腦皮質挫傷，乃不爭
    執之事實，依據刑事訴訟法第237 條第1 項規定：「告訴乃
    之罪，其告訴應自得為告訴之人知悉犯人之時起，於六個月
    內為之」，本件被害人案發時有配偶方陳金魚，是所謂「得
    為告訴之人」即為被害人方連泰本人及其配偶方陳金魚。縱
    認被害人配偶方陳金魚因遲誤期間而已喪失獨立告訴權，其
    效力亦不及於被害人方連泰本人無訛。又按告訴乃論之罪，
    檢察官得指定代行告訴人者，以無得為告訴之人或得為告訴
    之人不能行使告訴權者為限，此觀諸刑事訴訟法第236 條第
    1 項之規定甚明。是被害事實發生後，若尚有得為獨立告訴
    之人，縱若被害人本人有不能行使告訴權之情形，猶無由檢
    察官指定代行告訴人之餘地（最高法院83年台非字第89 號
    判決參照）。檢察官得指定代行告訴人要以有「無得為告訴
    之人或得為告訴之人不能行使告訴權」之情形為前提，其意
    旨無非基於告訴乃論之罪之告訴處分權本在於被害人一方，
    代表公益之檢察官不得任意介入，惟該告訴權之行使，若因
    客觀因素而陷於行使與否不明或客觀不能之情況，為免告訴
    權行使陷於無限期使被告遭受無限期被告訴之羈拌流弊，例
    外提供代表公益之檢察官得依聲請或職權介入指定代行告訴
    人俾使告訴權行使早日在一定期限內確認。本件告訴權人之
    其中配偶方陳金魚自案發迄今未曾有主動或被動為行使獨立
    告訴之意思表示，形式上似乎已逾告訴期限而喪失獨立告訴
    權，然依卷內證據，本件案發後警方明知被害人本人因傷勢
    嚴重有難以行使告訴權情形，且尚有配偶之獨立告訴權人，
    竟捨傳訊方陳金魚主動詢問其是否行使告訴權，而被害人亦
    因不懂法律而僅推派無告訴權之子方永評出面為不合法之告
    訴表示，且警方無視方陳金魚告訴權尚非確定不能行使，即
    逕行詢問方永評是否聲請檢察官指定代行告訴，又未實際瞭
    解方陳金魚之告訴權能否行使狀況，竟迄案發後近1 年之98
    年10月8 日方移由檢察官處理，且依卷證資料被害人之子方
    永評於警訊中陳述「方陳金魚身體狀況不好且又不識字」，
    故本件方陳金魚告訴權行使之遲誤，係肇因於執法之警方對
    告訴權之認知有誤，復遲誤移送至檢察官之時效所致，若將
    此遲誤之不利益歸案發時已逾7 旬且身體狀況不好又不識字
    之老年人，顯屬過苛，故此時應認有「得為告訴之人不能行
    使告訴權」之狀態，方符立法意旨。又若配偶獨立告訴權之
    存在會影響檢察官指定代行告訴之發動權限，但獨立告訴權
    期限僅6 月，若被害人配偶因遲誤該不變期間而已喪失獨立
    告訴權，則此時應認亦已生「無得為告訴之人」及「得為告
    訴之人不能行使告訴權」之狀態，此時若被害人本人猶處於
    「不能行使告訴權」狀態，則允檢察官指定代行告訴人應認
    不違反告訴權處分權之法理，且有使告訴權之行使避免陷於
    無限期不確定之流弊，況且基於刑事訴訟法第237 條第2 項
    「得為告訴之人有數人，其一人遲誤期間者，其效力不及於
    他人」規定意旨，當無導出不論配偶獨立告訴權是否罹於不
    變期間，均不許檢察官永不得指定代行告訴法理之餘地，否
    則豈非陷被害人告訴權永無限期不確定之不合理情況？此應
    非刑事訴訟法第236 條第1 項規定之本意。本件被害人方連
    泰目前病況，經邱外科醫院覆稱：被害人於住院期間意識不
    清、無法表達意思或簽署姓名，於98年1 月7 日出院後，則
    無就診紀錄等語；國仁醫院則覆以：被害人於98年2 至3 月
    間，意識不清，無法自行簽署姓名或按捺指印等語明確；長
    庚紀念醫院亦認：以被害人98年3 月10日、18日經診斷之病
    情研判，就醫學而言，應無法以簽署姓名、按捺指印或其他
    方式表達意願等情（見本院99年度交易字第19號卷第53、56
    至57頁），被害人方連泰迄今仍意識不清且不能言語，據此
    檢察官於車禍1 年後之98年12月15日為被害人方連泰之利益
    ，指定被害人之子方永評為代行告訴人應認合法。本件被害
    人之子方永評於案發後不久即表示告訴，但究屬不合法告訴
    ，嗣經檢察官於98年12月15日指定方永評為指定代行告訴人
    ，而檢察官指定被害人之子方永評為代行告訴人，原有使被
    害人之子方永評先前之告訴因而合法，發生補正效果之意思
    ，且被害人之子方永評既早已提出告訴，若欲其重為告訴，
    徒增煩瑣而已，有司法院（83）廳刑一字第2114 9號研究意
    見1 紙在卷可參，故應認代行告訴權人方永評自被指定時日
    起，其先前之不合法告訴，因嗣後檢察官指定代行告訴之指
    定而補正取得合法性。故辯護人認本件告訴不合法云云，尚
    有誤會，附此敘明。
貳、實體方面：
一、訊據被告江秋良固坦承有上開未注意車前狀況因而過失傷害
    致被害人受重傷之犯行不諱，惟矢口否認闖紅燈及駕駛為其
    業務，辯稱：我是看到綠燈才前進，警詢時說紅燈剛變成黃
    燈是因緊張而說錯，我不是養護中心的司機，我是算趟的，
    一趟300 元，我不是養護中心的正式員工，當時是向養護中
    心借車要去訪友云云。經查，被告有上開未注意車前狀況因
    而過失傷害致被害人受重傷之犯行，業據其於本院審理中供
    承不諱，核與證人王秀絮、方芳君於警詢、偵查中、本院審
    理時證述及證人即承辦警員張宗景於本院審理時證述之情節
    相符，並有道路交通事故調查報告表（一）、（二）、現場
    圖、邱外科醫院、國仁醫院、長庚紀念醫院診斷證明書、邱
    外科醫院、國仁醫院、長庚紀念醫院函、警員張宗景調查報
    告、方連泰之身心障礙手冊（障礙類別：植物人、障礙等級
    ：極重度）各1 份、現場及車損照片14張在卷可稽，被告之
    上開自白與事實相符，自可採為認定事實之證據。
二、又上開交岔路口號誌時制設計係採普通二時相，時相一之民
    生路，綠燈秒數80秒，黃燈秒數5 秒，全紅時段2 秒，紅燈
    秒數59秒；時相二之歸仁路，綠燈秒數50秒，黃燈秒數5 秒
    ，全紅時段2 秒，紅燈秒數89秒，有屏東縣政府警察局函附
    屏東縣號誌時制設計表1 份在卷可稽，而證人王秀絮於本院
    審理時證述：「方連泰在民生路口快中間，當時是綠燈，沒
    多久就看到方連泰被撞倒，方連泰發生車禍時歸仁路的號誌
    就變成是黃燈，所以被告當時是闖紅燈。」等語，及證人方
    芳君於本院審理時證述：「我看到方連泰綠燈過馬路過到一
    半到交岔路口時轉黃燈方連泰被一輛闖紅燈的車子撞到。方
    連泰被撞的時候歸仁路才從綠燈轉黃燈。被告當時是闖紅燈
    。」等語，互核相符，且所述與上開路口號誌時制設計情形
    相符，反觀被告江秋良於案發當日製作談話紀錄表時供稱：
    「民生路的號誌紅燈變換成黃燈時我就起駛」、「我進入路
    口時紅燈剛變換成黃燈」等語，非但與常理不符，且與上開
    路口號誌時制設計情形不符，參以被告於警詢中供述：「民
    生路綠燈時我先往左看，再往前看然後緩慢起步行駛，我再
    往右看時對方已在我前方。」等語及於本院審理時供述：「
    等我看完歸仁路左邊，要看右邊時，就已經看到被告在我的
    面前。」、「（問：你起動當時前面燈號為何？）綠燈，因
    為對向的車子已經要前進。（問：對方的車速？）被害人也
    是慢慢前進。（問：你有看到被害人慢慢前進為何會撞上？
    ）因為我轉頭被害人就已經到我面前。（問：旁邊有無其他
    車輛？）旁邊沒有。（問：歸仁路雙向有無其他車輛？）車
    禍當時歸仁路雙向都沒有車輛行進。（問：你發生車禍時歸
    仁路只有被害人一台車輛？）對。（你起動時為何不等兩邊
    沒有車子再起動？）我的對向車道已經在前進，我開車的習
    慣是這樣。」等語，復佐以證人張宗景於本院審理時證述：
    「（問：被害人是從歸仁路穿越民生路，如果從歸仁路路口
    計算到現場發生車禍的距離大約多遠？）大約有20公尺。」
    等語，對照上開路口號誌時制，該交岔路口雙向全紅（雙向
    皆紅燈）時段有2 秒，若被告是綠燈才起駛，被害人即是闖
    紅燈，則被害人車速至少要36公里/ 小時以上（20公尺除以
    2 秒，秒速10公尺等於時速36公里），才會在被告起駛時出
    現在被告前面，而遭被告撞及，然此與證人王秀絮、方芳君
    上開證述及被告上述「被害人係慢慢前進」等語不符，足見
    被告在民生路停等紅燈起駛時，應係向左看到歸仁路號誌已
    變黃燈或紅燈，再瞥見民生路對向車輛已經要前進，即貿然
    前行，而疏未注意自己前方民生路號誌仍是紅燈之事實，故
    被告辯稱未闖紅燈，係綠燈才起駛云云，顯係事後卸責之詞
    ，無足採信。
三、按駕駛人駕駛汽車，應遵守道路交通號誌之指示；汽車行駛
    時，駕駛人應注意車前狀況並隨時採取必要之安全措施；汽
    車行駛至交岔路口，其行進應遵守燈光號誌之指示，道路交
    通安全規則第90條、第94條第3 項及第102 條第1 項第1 款
    均分別定有明文，此為被告應注意之事項，而本件車禍發生
    時，天候晴朗、日間有自然光線、路面乾燥、無缺陷、無障
    礙物、視距良好及號誌動作正常等情，有前開道路交通事故
    調查報告表（一）（二）各項記載足供參考，依當時情形應
    無不能注意之情事，詎被告竟疏未注意車前狀況，貿然行駛
    並擅闖紅燈穿越交岔路口，因而造成本件車禍，其就車禍之
    發生確有過失甚明。且被告前揭過失行為與被害人所受之上
    述傷害間，復有相當因果關係。本件事證已臻明確，被告犯
    行堪以認定。
四、按刑法所謂之業務，係指以反覆同種類行為為目的之社會活
    動而言，最高法院69年臺上字第4047號著有判例，被告係慈
    輝安養中心之司機，業據被告於偵查中供稱：「我都是用這
    台車去載老人至慈輝安養中心。」等語，且有慈輝安養中心
    函附車輛派遣紀錄單2 紙在卷可稽，其為從事駕駛業務之人
    甚明，被告辯稱駕駛非其業務云云，係臨訟卸責之詞，無足
    採信。次按「於其他身體或健康，有重大不治或難治之傷害
    者」，為重傷害，刑法第10條第4 項第6 款定有明文。查被
    害人因上開車禍受有頭部外傷、顱內出血、左下腰部挫傷等
    傷害，經送醫救護後仍有腦外傷致腦皮質挫傷，伴有長時間
    意識喪失，有邱外科醫院、國仁醫院、長庚紀念醫院診斷證
    明書、邱外科醫院、國仁醫院、長庚紀念醫院函、方連泰之
    身心障礙手冊（障礙類別：植物人、障礙等級：極重度）各
    1 份附卷可憑，其傷勢已屬重大不治或難治之傷害無疑。
五、核被告江秋良所為，係犯刑法第284 條第2 項後段之業務過
    失致重傷罪。又被告於肇事後停留現場，在未經有偵查權之
    機關或公務員發覺為犯嫌前，即向處理本件車禍之警員張宗
    景坦承其為肇事者及肇事經過，並願接受裁判，有屏東縣政
    府警察局交通隊道路交通事故肇事人自首情形紀錄表在卷可
    稽（見警卷第11頁），被告所為核與自首要件相符，爰依刑
    法第62條前段規定減輕其刑。爰審酌被告駕駛自用小貨車未
    注意車前狀況，貿然闖紅燈，以致撞及被害人方連泰，使被
    害人受有上述之重傷害，且被害人因此生活起居無法自理，
    需仰賴家人照顧，對於被害人暨其家屬所造成精神及心理上
    之傷害及痛苦甚深，及本件車禍肇事主因被告未注意車前狀
    況及闖紅燈應負主要責任，被告迄今尚未與被害人家屬達成
    和解，賠償損害，暨其於本院審理時坦承犯行，犯後態度尚
    可等一切情狀，量處如主文所示之刑，並諭知易科罰金之折
    算標準。
據上論斷，應依刑事訴訟法第299 條第1 項前段、刑法第284 條
第2 項後段、第41條第1 項、第62條前段，刑法施行法第1 條之
1， 判決如主文。
本案經檢察官許英輝到庭執行職務。
中    華    民    國    99    年    11    月    24    日
                        交通法庭  法  官  陳茂亭
以上正本證明與原本無異。
如不服本判決應於收受判決後10日內向本院提出上訴書狀，並應
敘述具體理由；其未敘述上訴理由者，應於上訴期間屆滿後20日
內向本院補提理由書（均須按他造當事人之人數附繕本）「切勿
逕送上級法院」。
中    華    民    國    99    年    11    月    24    日
                                  書記官  黃佳惠
附錄法條
中華民國刑法第284條
（過失傷害罪）
因過失傷害人者，處6 月以下有期徒刑、拘役或5 百元以下罰金
，致重傷者，處1 年以下有期徒刑、拘役或5 百元以下罰金。
從 事業務之人，因業務上之過失傷害人者，處1 年以下有期徒
 刑、拘役或1 千元以下罰金，致重傷者，處3 年以下有期徒刑
 、拘役或2 千元以下罰金。

司法院資訊處製作；財團法人民間司法改革基金會備份。
